【裁判字號】    98,交聲,903
【裁判日期】    980318
【裁判案由】    聲明異議
【裁判全文】
臺灣臺中地方法院交通事件裁定         98年度交聲字第903號
原處分機關  交通部公路總局臺中區監理所
受 處分 人  甲○○
上列受處分人因違反道路交通管理處罰條例案件，對交通部公部
總局臺中區監理所於民國九十八年二月二十七日所為之中監違字
第裁六○─Ｚ七Ａ○○二九四四號處分，聲明異議，本院裁定如
下：
    主  文
原處分關於罰鍰新臺幣肆萬玖仟伍佰元部分撤銷。
前項撤銷部分，甲○○不罰。
其餘異議駁回。
    理  由
一、原處分機關略以：受處分人甲○○，於民國九十六年十二月
    十一日二十一時五十四分許，駕駛車號四三五六─ＧＤ號自
    用小客車，行經國道三號北上一七八公里處，為國道公路警
    察局第七警察隊員警舉發「汽車駕駛人酒精濃度超過規定標
    準（經測定吐氣含酒精濃度達每公升一‧○毫克）」違規，
    爰依道路交通管理處罰條例第三十五條第一項第一款、第二
    十四條第一項第二款規定，於九十八年二月二十七日裁處罰
    鍰新臺幣（下同）四萬九千五百元，並吊扣駕駛執照十二個
    月，施以道安講習，原處分並無不法等語。
二、聲明異議意旨略以：依據行政罰法第二十六條規定，一行為
    同時觸犯刑事法律及違反行政法上義務規定者，依刑事法律
    處罰之。本人業經法院判緩起訴處分，並已向彰化老人養護
    中心服義務勞務四十小時及法治教育一場在案，而監理機關
    另要向本人處罰鍰四萬九千五百元，並執行吊扣駕照，實無
    再一事二罰處行政罰之必要，請撤銷罰鍰，以維持公平正義
    原則等語。
三、按汽車駕駛人飲用酒類或其他類似物後，其吐氣所含酒精濃
    度超過每公升○‧二五毫克，不得駕車；駕駛汽車經測試檢
    定酒精濃度超過標準，處汽車駕駛人罰鍰一萬五千元以上，
    六萬元以下，並當場移置保管該汽車及吊扣駕駛執照一年，
    因而肇事致人受傷者，並吊扣駕駛執照二年。道路交通安全
    規則第一百十四條第二款、道路交通管理處罰條例第三十五
    條第一項第一款分別定有明文。又一行為同時觸犯刑事法律
    及違反行政法上義務規定者，依刑事法律處罰之。但其行為
    應處以「其他種類行政罰」或得沒入之物而未經法院宣告沒
    收者，亦得裁處之。前項行為如經不起訴處分或為無罪、免
    訴、不受理、不付審理之裁判確定者，得依違反行政法上義
    務規定裁處之。本法所稱「其他種類行政罰」，指下列裁罰
    性之不利處分：限制或禁止行為之處分：限制或停止營業、
    「吊扣證照」、命令停工或停止使用、禁止行駛、禁止出入
    港口、機場或特定場所、禁止製造、販賣、輸出入、禁止申
    請或其他限制或禁止為一定行為之處分。行政罰法第二十六
    條、第二條第一款亦有明定。惟依九十五年二月五日正式施
    行之行政罰法第二十六條第一項規定：「一行為同時觸犯刑
    事法律及違反行政法上義務規定者，依刑事法律處罰之。但
    其行為應處以其他種類行政罰或得沒入之物而未經法院宣告
    沒收者，亦得裁處之」，此乃一行為同時造成刑罰法律與行
    政秩序罰規定發生競合適用之關係時，基於「一事不二罰」
    之法理，經由立法程序確立應以刑罰優先為原則，避免行為
    人承受過度且重複之處罰。此觀該條立法理由明確揭示：「
    一行為同時觸犯刑事法律及違反行政法上義務規定時，由於
    刑罰與行政罰同屬對不法行為之制裁，而刑罰之懲罰作用較
    強，故依刑事法律處罰，即足資警惕時，實無一事二罰再處
    行政罰之必要。且刑事法律處罰，由法院依法定程序為之，
    較符合正當法律程序，應予優先適用。但罰鍰以外之沒入或
    其他種類行政罰，因兼具維護公共秩序之作用，為達行政目
    的，行政機關仍得併予裁處，故為第一項但書規定」，其理
    益明。是以前揭行政罰法中，刑事法律處罰優先且不再處以
    行政秩序罰之目的，既係因為行為人已接受刑罰而足資警惕
    ，且已發生懲罰之作用，即無使行為人陷於雙重處罰之不利
    益，則關於刑事法律處罰之範圍，自應採取實質認定，凡刑
    事實體法或程序法中所規定客觀上剝奪行為人生命、自由、
    財產權利，主觀上亦因制裁之嚴厲性、痛苦性，其強度足以
    造成心理強制而間接達成矯正教化目的之處遇手段，皆應納
    入其中，而不以形式上符合刑法第三十二條至第三十四條所
    定主刑及從刑種類者為限，始與前揭法律規範之意旨相符。
    故同時觸犯刑事法律及違反行政法上義務規定之行為，行政
    機關得否科以與刑罰相類之行政罰處罰，端視該行為之刑事
    訴追或審判程序終局結果而定，在刑事訴追、審判程序尚未
    終局確定前，行政機關自不得逕予裁罰；至於罰鍰以外之沒
    入或其他種類行政罰，因兼具維護公共秩序之作用，為達行
    政目的，行政機關仍得併予裁處。行政罰法復為行政法中關
    於行政罰之總則性規定，道路交通管理處罰條例亦須遵循行
    政罰法之規定，則道路交通案件處理辦法之解釋及適用，自
    均不得違反行政罰法之規定。再者，交通案件之處罰，應依
    該違反行為之態樣、違反後應予處罰之性質等細節，異其處
    理方式，非謂違規人違規後僅得於刑罰與行政罰擇一處罰，
    亦即二種不同型式、目的之處罰仍得同時並存，故行政罰法
    第二十六條之規定，並未排除刑罰與行政罰同時並存之情形
    ，本件仍有行政罰法「一事不二罰」之適用（臺灣高等法院
    九十七年度交抗字第一八○六號裁定參照）。
四、查本件受處分人甲○○，於前揭時、地，駕駛四三五六─Ｇ
    Ｄ號自用小客車，因酒精濃度超過標準（經測定吐氣含酒精
    濃度達每公升一‧○毫克）之違規事實，為國道公路警察局
    第七警察隊警員當場舉發一情，固有受處分人親自簽收之員
    警當場舉發違反道路交通管理事件通知單及裁決書等附卷可
    稽，惟查：
(一)受處分人甲○○上開事實，經臺灣臺中地方法院檢察署檢察
    官於九十七年一月二十一日以九十七年度偵字第五六○號緩
    起訴處分確定，緩起訴期間為一年，命受處分人應自緩起訴
    期間起算日起，至緩起訴期間屆滿前二個月止，向指定之公
    益團體、地方自治團體或社區提供四十小時之義務勞務，及
    參加法治教育一場，而受處分人亦於九十七年六月十日九時
    起執行義務勞務四十小時，九十七年七月九日至大葉大學參
    加法治教育輔導活動等情，此有原舉發機關舉發違反道路交
    通管理事件通知單、原處分機關違反道路交通管理事件裁決
    書、臺灣臺中地方法院檢察署檢察官緩起訴處分書、內政部
    彰化老人養護中心執行義務勞務通知書及臺灣彰化地方法院
    檢察署執行保護管束通知書等在卷可稽，且為受處分人所不
    爭執，是受處分人上揭違規事實，足堪認定。且該緩起訴之
    義務勞務已履行完畢，緩起訴處分未遭撤銷，合先敘明。
(二)按道路交通主管機關對於汽車駕駛人之酒後駕車行為，依道
    路交通管理處罰條例第三十五條第一項第一款規定予以裁罰
    ，係對行為人違反行政法上義務規定之行政罰，且該條例關
    於一行為同時觸犯刑事法律及違反行政法上義務規定者，並
    無特別規定，是以，汽車駕駛人酒後駕車行為，經測試檢定
    酒精濃度超過規定標準，同時涉犯刑法第一百八十五條之三
    之公共危險罪嫌者，道路交通主管處罰機關除有上開行政罰
    法第二十六條第一項但書規定，得處以其他種類行政罰之情
    形外，關於罰鍰部分，即應依上開行政罰法第二十六條及道
    路交通管理處罰條例第十條規定，移送地方法院檢察署處理
    ，於移送後，非有上開行政罰法第二十六條第二項所定不起
    訴等事由，不得再依道路交通管理處罰條例第三十五條第一
    項第一款規定，裁處行為人罰鍰之行政罰。
(三)又按檢察官之緩起訴處分於緩起訴期間內，有下列情形之一
    者，檢察官得依職權或依告訴人之聲請撤銷原處分，繼續偵
    查或起訴：(1)於期間內故意更犯有期徒刑以上刑之罪，經檢
    察官提起公訴者。(2)緩起訴前，因故意犯他罪，而在緩起訴
    期間內受有期徒刑以上刑之宣告者。(3)違背第二百五十三條
    之二第一項各款之應遵守或履行事項者，刑事訴訟法第二百
    五十三條之三第一項定有明文。據此可徵經檢察官為「緩起
    訴」處分者，於「緩起訴」之猶豫期間內，最終是否會被檢
    察官提起公訴，猶懸而未定，亦即「緩起訴」處分於猶豫期
    間內，尚未具有實質之確定力，檢察官仍得根據上開規定依
    職權或依告訴人之聲請，將被告「緩起訴」處分撤銷。而行
    政罰法第二十六條明定一事不二罰原則，且應受行政罰之行
    力如經不起訴處分或為無罪、免訴、不受理、不付審理之裁
    判「確定」者，始得依違反行政法上義務規定裁處之，並未
    包括「緩起訴」處分在內，雖「緩起訴」處分之最終使被告
    免於刑事訴追之效果，與「不起訴」處分之效果相同，惟依
    行政罰法第二十六條第二項之立法意旨，亦必須待緩起訴處
    分實質確定時，被告才最終地確定免於受刑事訴追，原處分
    機關始得為行政裁罰，亦即在緩起訴期間內，即猶豫期間期
    滿前，該緩起訴處分仍有被撤銷之可能，此時原處分機關若
    依法為行政裁決，將使受處分人有同時遭受行政處罰及刑事
    訴追之危險，顯與行政罰法第二十六條規定之立法意旨相違
    背。準此，自行政罰法第二十六條規定立法意旨為有利於行
    為人之解釋，應認應受行政裁罰之行為，關於罰鍰部分，同
    一事實如經緩起訴處分確定者，亦有行政罰法第二十六條明
    定一事不二罰原則之適用（臺灣高等法院暨所屬法院九十六
    年法律座談會刑事類提案第三十六號法律問題參照）。
(四)末按依刑事訴訟法第二百五十三條之二規定，命被告為金錢
    給付、勞務給付及處遇措施的部分，應得被告之同意（因涉
    及被告之人身自由及財產之拘束，且產生未經裁判即終局處
    理案件之實質效果，自應考慮被告之意願），上開金錢給付
    、勞務提供實質上均係對行為人的制裁，並造成行為人財產
    、自由、尊嚴等權利不利的影響。故本件檢察官所為對於受
    處分人為緩起訴處分，並命向指定之公益團體、自治團體或
    社區提供四十小時之義務勞務；另於緩起訴期間內接受法治
    教育課程一場等，已產生實質刑罰之效果，而非不起訴處分
    甚明。檢察官既認本件受處分人緩起訴之期間為一年，並命
    受處分人服義務勞務四十小時，認其應知所警惕，無再犯之
    虞，對於公共利益之維護已無礙，自無再另處以捐款之必要
    。又檢察官課受處分人以上之負擔，性質上可謂實質上制裁
    ，且造成受處分人權利受限制影響，則受處分人上開違反刑
    事法律禁止規範之犯罪事實既已明確，僅因檢察官採取緩起
    訴處分之替代性刑事處遇手段，未將該案逕起訴或聲請簡易
    判決處刑，致其後適用之刑事程序有所區別，然就受處分人
    仍負有一定之義務觀察，其如未在上開指定期間內確實履行
    義務，依刑事訴訟法第二百五十三條之三第一項第三款之規
    定，受處分人將遭受撤銷緩起訴處分之不利益；反之，倘其
    確實遵守並履行各項緩起訴條件，除非合於刑事訴訟法第二
    百六十條所定情形之一，否則受處分人即無再就同一案件遭
    受刑事訴追之虞。從而，受處分人已因此前開緩起訴處分而
    剝奪其自由權，而上開義務給付義務亦具有強制性、懲罰性
    ，雖不若易科罰金係以支付金錢作為自由刑之替代，惟經由
    緩起訴處分條件之履行，使其免於遭檢察官發動起訴程序，
    仍具有替代刑罰之效果。廣義而言，應屬「實質刑事法律處
    罰」，而有行政罰法第二十六條第1項「一事不二罰」規定
    之適用。況刑事被告如經法院循審判程序判處罰金或得以易
    科罰金之拘役或有期徒刑，均得以援用行政法罰第二十六條
    第一項之規定，免於處以行政秩序罰之雙重不利益；至於藉
    由緩起訴處分而節省司法資源者，在基於實質懲罰目的而其
    財產權遭受剝奪之餘，卻仍需繳納一定金額之行政罰鍰，其
    結果勢必降低刑事被告接受緩起訴處分之意願，而反噬緩起
    訴處分替代繁複刑事審判程序之制度性機能。準此以言，行
    政罰法第二十六條第二項既未將緩起訴處分列舉其中，本於
    「例外規定從嚴解釋」之法理及前揭說明，自不能將條文中
    「不起訴處分」之範圍，擴及於性質顯不相同之「緩起訴處
    分」，且亦非得以具體個案中比較當事人實質上是否影響其
    財產權利（緩起訴可能係無負擔之緩起訴，而緩刑亦可能無
    負擔，惟均不影響其刑事處分之性質），或其影響當事人財
    產權利之輕重比較，而憑為有無前揭行政罰法「一事不二罰
    」規定適用之標準。況道路交通管理處罰條例第三十五條規
    定之裁處，含有罰鍰及吊扣駕照，分屬行政罰法中不同種類
    之裁罰，有對於過去違反義務行為處罰之「秩序罰」（指罰
    鍰），以及對於預防將來再犯危險之「管制罰」（指吊扣駕
    照）；前者對於過去義務違反而為秩序罰之目的，與刑事制
    裁酒醉駕車所欲達到保護交通安全之目的相同，二者既為相
    同之目的，則處以較重之刑事制裁為已足，自無重複處罰行
    政罰之必要。
(五)本件受處分人甲○○上開酒後駕車之行為，係屬同時觸犯刑
    事法律及違反行政法上義務規定之行為，業經臺灣臺中地方
    法院檢察署檢察官以九十七年度偵字第五六○號緩起訴處分
    確定。又刑事訴訟法第二百五十三條之二規定，命被告為金
    錢給付、勞務給付及處遇措施的部分，應得被告之同意，蓋
    其涉有被告之人身自由及財產的拘束，且產生未經裁判即終
    局處理案件之實質效果，自應考慮被告之意願。是上開緩起
    訴處分令受處分人向指定之公益團體、地方自治團體或社區
    提供四十小時之義務勞務給付，雖非刑法所定刑罰之種類，
    然已對受處分人名譽、心理產生相當制約，並影響受處分人
    之自由等權利，揆諸首揭之規定及說明，上開緩起訴處分已
    產生實質刑罰效果，應實質該當行政罰法第二十六條第一項
    之「依刑事法律」之處罰效果，而非不起訴處分甚明。則原
    處分機關依法自不得對受處分人，依道路交通管理處罰條例
    第三十五條第一項規定，裁處罰鍰四萬九千五百元之處分。
五、綜上所述，本件受處分人就上開同一酒後駕車行為，經前開
    刑案部分之緩起訴處分確定，而該緩起訴處分亦含有命受處
    分人向指定之公益團體、地方自治團體或社區提供四十小時
    之義務勞務給付，已產生實質刑罰效果，應實質該當行政罰
    法第二十六條第一項之「依刑事法律」之處罰。則原處分機
    關依道路交通管理處罰條例第三十五條第一項第一款規定，
    對受處分人上開酒後駕車之違規行為予以裁罰時，除其行為
    應處以「其他種類行政罰」即吊扣駕駛執照十二個月部分，
    仍得予以裁處外，就受處分人違反行政法上義務而受裁處罰
    鍰四萬九千五百元部分，依行政罰法第二十六條第一項前段
    規定，即應依刑事法律處罰之，不得再依上揭道路交通管理
    處罰條例等規定裁罰。從而，原處分機關依道路交通管理處
    罰條例第三十五條第一項第一款、第二十四條第一項第二款
    規定，裁處吊扣駕照十二個月，施以道安講習之其他種類行
    政罰部分，於法並無不合。然原處分機關裁處受處分人罰鍰
    四萬九千五百元部分，依上開所述，與法有違，受處分人此
    部分之異議，為有理由。是關於裁處受處分人罰鍰四萬九千
    五百元部分，於法不合，應予撤銷，並為不罰之諭知。至原
    處分機關「吊扣駕駛執照」十二個月及施以道安講習部分，
    經查核無不當，此部分異議為無理由，應予駁回。
六、據上論斷，應依道路交通管理處罰條例第八十七條第二項，
    道路交通案件處理辦法第二十條前段、第十九條，裁定如主
    文。
中    華    民    國    98    年    3    月    18     日
                  交通法庭  法  官  張清洲
上正本證明與原本無異。
如不服本裁定，應於送達後五日內，向本院提出抗告狀。
                            書記官  詹東益
中    華    民    國    98    年    3    月    18     日


司法院資訊處製作；財團法人民間司法改革基金會備份。
